【裁判字號】    97,訴,871
【裁判日期】    971015
【裁判案由】    確認董事會決議無效
【裁判全文】
臺灣臺南地方法院民事判決               97年度訴字第871號
原      告  乙○○
                      113號.
                      應受送處.
                      第118.
被      告  中華聯合半導體設備製造股份有限公司
                      1號
法定代理人  甲○○
上列當事人間請求確認董事會決議無效事件，經本院於民國97年
10月1日言詞辯論終結，判決如下：
    主  文
原告之訴駁回。
訴訟費用新台幣仟元由原告負擔。
    事實及理由
一、按「訴狀送達後，原告不得將原訴變更或追加他訴，但有下
    列各款情形之一者，不在此限：．．．二、請求之基礎事實
    同一者。．．．」民事訴訟法第255條第1項第2款定有明文
    。查本件原告起訴時原以被告中華聯合半導體設備製造股份
    有限公司法定代理人甲○○為被告，有起訴狀可稽，嗣於起
    訴狀送達後之97年7月23日言詞辯論期日當庭變更被告為「
    中華聯合半導體設備製造股份有限公司」，核其係本於同一
    「確認中華聯合半導體設備製造股份有限公司第2屆第20次
    董事會無效」之基礎事實，揆諸上開規定，其變更尚非法所
    不許，合先敘明。
二、原告起訴主張：（一）被告公司法定代理人甲○○於96年11
    月5日未依公司法第204條召開中華聯合半導體設備製造（股
    ）公司第2屆第20次董事會。（二）該次董事會亦應屬於公
    司董事會議事規範第三條、第四條條文中所定義每季召集乙
    次之董事會，且該次董事會為96年度第四季之定期會議。然
    被告完全不遵守其議事規範，企圖以違法強迫議決通過，造
    事實以利決議內容之執行，圖利他人外亦嚴重侵害原告之董
    事權益及所代表之股東利益。（三）被告法定代理人甲○○
    在庭上無法拿出其手機號碼0000000000於96年11月12日
    自稱對原告手機0000000000所發出之董事會開會通知之發訊
    記錄，已為不爭的事實。且原告亦己提出當日沒有甲○○所
    發之簡訊受話記錄。甲○○所提出之所謂存在手機之簡訊內
    容，僅在其手機檔案中，且眾所周知其內容可以任易變更時
    間及內容的，無法當成呈堂証供使用。（四）原告早於96年
    11月事情發生之時即以律師函通知被告公司，其為何不在當
    時即申請通話記錄，偏要拖至97年8月時間己逾半年始去申
    請，此為極為不合理之行為。（五）原告當時為被告之董事
    ，當然具備有法律上之關係存在，且董事具有參加董事會的
    法律權利無庸置疑，原告依法定權利提出該次董事會無效之
    訴，即因具有確實之法律地位，一經確認無效自然必須依法
    重新召開董事會，所有參與之董事亦當然有為股東爭取利益
    的權利，且該次無效之會議中亦己侵犯原告董事一職之法律
    上利益確認無誤。（六）依公司法第204條規定，董事會之
    召集、應載明事由，於七日前通知各董事及監察人。但有
    緊急情事時，得隨時召集之。而董事會係全體董事於會議時
    經互換意見，詳加討論後，決定公司業務執行之方針，依設
    定董事會制度之趣旨以觀，應認該次決議係當然無效。並聲
    明：確認被告公司第2屆第20次董事會之會議所有決議無效
    。
三、被告則以：（一）原告提起本件確認訴訟，顯然違反民事訴
    訟法第247條之規定，應予駁回：１按民事訴訟法第247條規
    定：「確認法律關係之訴，非原告有即受確認判決之法律上
    利益者，不得提起之；確認證書真偽或為法律關係基礎事實
    存否之訴，亦同。前項確認法律關係基礎事實存否之訴，以
    原告不能提起他訴訟者為限。」，次按最高法院52年台上字
    第1240號判例闡述：「按確認之訴，非原告有即受確認判決
    之法律上利益者，不得提起。所謂即受確認判決之法律上利
    益，係指法律關係之存否不明確，原告主觀上認其在法律上
    之地位，有不安之狀態存在，且此種不安之狀態，能以確認
    判決將之除去者而言，若縱經法院判決確認，亦不能除去其
    不安之狀態者，即難認有受確認判決之法律上利益。」。（
    二）查本件原告訴請確認中華聯合半導體設備製造股份有限
    公司（下稱中華聯合公司）第2屆第20次董事會之會議所有
    決議事項（下稱系爭決議）全數無效，然系爭決議有效與否
    屬於事實而非法律關係，確認系爭決議有效與否自不得為確
    認訴訟之訴訟標的，且原告並未具體說明其因系爭決議在法
    律上地位有何不安之狀態存在，而此種不安狀態可由確認判
    決除去，又未說明本件是否不能提起他訴訟，是依前揭最高
    法院判例及判決意旨，原告亦非有即受確認判決之法律上利
    益或必要，本件起訴顯然違反民事訴訟法第247條之規定，
    應逕予駁回。（三）原告以甲○○為被告提起本件訴訟，為
    當事人不適格，應逕以判決駁回原告之訴：訴訟標的之法律
    關係在特定當事人間可有效解決者，該等特定當事人始為適
    格之當事人，若原告或被告並非此種適格之當事人時，法院
    即應逕以判決駁回原告之訴。（四）查系爭決議為中華聯合
    公司第2屆第20次董事會決議，係由該次董事會全體出席董
    事共同為之，被告甲○○僅為參與該次董事會之董事之一，
    並非系爭決議之作成主體，是原告若欲主張系爭決議為無效
    ，卻僅以甲○○為被告，實無從否定系爭決議之效力，顯見
    被告甲○○並非本件適格之當事人，原告逕向被告甲○○提
    起確認系爭決議無效之訴，自屬當事人不適格；又訴訟送達
    後已不得變更「被告」，是本件應逕以判決駁回無誤。（五
    ）被告召開中華聯合公司第2屆第20次董事會已有通知原告
    出席，並未違反公司法第204條召集程序之規定，故系爭決
    議自屬合法有效成立：按公司法第204條規定：「董事會之
    召集，應載明事由，於七日前通知各董事及監察人。但有緊
    急情事時，得隨時召集之。」，復按最高法院95年台上字第
    2611號判決闡述：「按依公司法第二百零二條規定，公司業
    務之執行，除公司法或章程規定應由股東會決議之事項外，
    均應由董事會決議行之，故董事會係為股份有限公司之業務
    執行機關，而公司業務之執行及決定，貴在迅速召集全體董
    事集會討論並作成決議，以掌握商機，此觀公司法第二百零
    四條規定董事會之召集，於七日前通知各董事及監察人，且
    於有緊急情事時，並得隨時召集之，較諸同法第一百七十二
    條第一項、第二項規定股東常會、臨時會之召集應分別於二
    十日及十日前通知為短自明。又因通知期限短，苟採到達主
    義，而於開會前仍須先確定開會通知已否全部到達各董事及
    監察人，則董事會召集將曠廢時日，貽誤商機，並將因發送
    召集董事會通知之爭執，而迭陷董事會之決議於不確定之狀
    態，甚至不能執行之窘境，顯不利於公司業務之執行，亦失
    立法之原意。因此，採發信主義方符合公司法之立法意旨
    ．．．」，可知公司法僅要求董事會之召集應載明事由發送
    通知，必要時並得隨時召集，且未要求應以何種形式通知，
    又因近年來電子科技之進步，且為求迅速召集全體董事集會
    討論並作成決議，以掌握商機，故無論係以書面文件、電子
    郵件或手機簡訊等方式，均應認符合公司法第204條召集程
    序之規定。被告為中華聯合公司之現任董事長，因發現原告
    前於擔任中華聯合公司之董事長兼總經理時，涉嫌製造假買
    賣、於中華聯合公司被列為支票拒絕往來戶後仍蓄意違法開
    立票據及對廠商採購資金有非正常流動等情形，且當時疑似
    任職於中華聯合公司競爭對手東捷科技股份有限公司，並有
    洩漏中華聯合公司之營業秘密予他人等，被告基於為中華聯
    合公司之利益等緊急情事，遂於96年11月2日以手機簡訊通
    知包含原告在內之各董事及監察人96年11月5日上午11時30
    分於中華聯合公司召開董事會，且從被告手機之簡訊寄件備
    份顯示，被告確已成功發出簡訊，況被告為求慎重，於96年
    11月4日再以同一手機簡訊內容，通知原告之配偶羅如合，
    原告當時確已知悉中華聯合公司將於96年11月5日召開董事
    會。（六）系爭決議之作成均符合公司法第206條等規定，
    且退步言，本件召集程序縱有瑕疵，亦非屬重大且不影響決
    議結果，不容否定其效力：按公司法第206條規定：「董事
    會之決議，除本法另有規定外，應有過半數董事之出席，出
    席董事過半數之同意行之。第一百七十八條、第一百八十條
    第二項之規定，於前項之決議準用之。」、第178條規定：
    「股東對於會議之事項，有自身利害關係致有害於公司利益
    之虞時，不得加入表決，並不得代理他股東行使其表決權。
     」及第180條第2項規定：「股東會之決議，對依第一百七
    十八條規定不得行使表決權之股份數，不算入已出席股東之
    表決權數。」，可知任一董事對於表決事項有自身利害關係
    致有害公司利益之虞者，不得加入表決，且其不算入已出席
    董事之表決權數。查中華聯合公司當時有董事7席，而第2屆
    第20次董事會之出席董事共5席，已有超過三分之二董事之
    出席，且系爭決議經出席董事全體通過，是系爭決議之作成
    符合公司法第206條之決議程序。另系爭決議第5案係擬將原
    告停職停薪3個月以接受調查，依公司法第178條及第180條
    等規定，原告對此議案有自身利害關係致有害於公司利益之
    虞，是縱原告出席該次董事會，對此議案亦無從參與表決，
    更不得算入已出席董事之表決權數，顯見原告出席與否並不
    影響該案決議之作成。因此，依前揭最高法院判決意旨，系
    爭決議既已符合公司法之決議程序，應不得據此主張系爭決
    議無效。（七）又姑不論被告確曾以簡訊通知董事召開董事
    會，且系爭決議均經超過三分之二董事出席並經全體出席董
    事同意通過，另就部分議案原告甚至不得加入表決，原告出
    席與否不影響該議案之決議作成，因此，縱認該次董事會有
    所謂召集程序之瑕疵，然參照公司法第189條之1規範意旨，
    即使股東會之召集程序或其決議方法違反法令，若非屬重大
    且於決議無影響者，仍不得撤銷，依舉重以明輕之法理，更
    應認本件董事會之召集瑕疵非屬重大且不影響決議結果，自
    不得據此主張系爭決議為無效，否則恐將使董事會決議容易
    陷於不確定之狀態，甚至不能執行之窘境，嚴重影響公司業
    務執行之穩定性，更顯然不符公司之整體利益，故系爭決議
    確已合法有效成立，不容原告嗣後任意否定其效力。並聲明
    ：原告之訴駁回。
四、本件經協商並簡化爭點，確認兩造不爭執及爭執事項如下（
    本院97年10月1日言詞辯論筆錄，本院卷，第114、115頁）
    ：
  【兩造不爭執事項】
（一）原告是被告中華聯合半導體設備製造股份有限公司的董事
      。
（二）被告於96年11月5日上午11時30分召開第2屆第20次董事會
      ，出席人員計有董事長甲○○、董事陳克銘、董事楊崇紳
      、董事Ken On及董事Pierre Seligmann（董事楊崇紳代理
      ），系爭董事會決議經上開出席董事表決一致通過，其決
      議之事項如起訴狀所附之議事錄。
（三）上開董事會之召開被告公司是以傳簡訊的方式通知原告到
      會。
（四）以上事實，有中華聯合公司第2屆第20次董事會議事錄、
      簽到簿、被告公司變更登記表、合法律師事務所96年11月
      30日年度法民字第56號函、被告公司通知中華聯合公司之
      各董事及監察人之手機簡訊發信記錄、被告法定代理人甲
      ○○發送予原告配偶羅如合之手機簡訊發信紀錄（以上均
      影本）各乙份，且為兩造所不爭，堪信為真實。
  【兩造爭執事項】
（一）原告起訴時以甲○○為被告事後於97年7月23日言詞辯論
      期日更正被告為中華聯合半導體設備製造股份有限公司，
      是否為法之所許？若本件以甲○○為被告有無當事人不適
      格？
（二）董事會之決議是否可作為確認之訴的訴訟標的？
（三）以傳簡訊的方式通知董事召開董事會是否合法？
（四）本件被告公司共有七名董事原告只是其中之一，其議決數
      僅為七分之一，系爭決議均經過三分之二董事出席，並經
      全體出席董事同意通過，其召集瑕疪亦非重大，原告是否
      得提起本件訴訟？
五、茲就上開兩造爭執事項，分述本院得心證理由如下：
（一）原告起訴時以甲○○為被告事後於97年7月23日言詞辯論
      期日變更被告為中華聯合半導體設備製造股份有限公司，
      是否為法之所許？若本件以甲○○為被告有無當事人不適
      格？
      本件原告起訴時以中華聯合半導體設備製造股份有限公司
      之法定代理人甲○○個人為被告，事後於97年7月23日言
      詞辯論期日變更被告為中華聯合半導體設備製造股份有限
      公司，尚與民事訴訟法第255條第1項第4款之規定無違，
      自為法之所許，已如上述，則本件原告既以中華聯合半導
      體設備製造股份有限公司為被告起訴請求確認董事會決議
      無效，其當事人適格並無欠缺，被告抗辯本件原告以甲○
      ○個人為被告，有當事人不適格之問題云云，並無足採。
（二）董事會之決議是否可作為確認之訴的訴訟標的？
      按確認之訴，倘當事人一方因法律關係之存在與否不明確
      ，致其在私法上之地位有受侵害之危險，而此危險得以確
      認判決除去者，依法均得提起，此觀民事訴訟法第247條
      規定甚明，而董事會決議如為無效，係自始確定不生效力
      ，固無待法院之裁判，然當事人對該項決議是否無效，發
      生爭執時，則其法律關係之存否即屬不明確，應解為得依
      上開民事訴訟法第247條規定，提起本件確認之訴，謀求
      解決，本件原告主張其為被告公司董事，因被告公司董事
      長甲○○未合法召集董事會，於96年11月5日通過以「每
      股0.27元私募方式現金增資」、「全面改選董事、監察人
      」及將任職研發長之原告「停職停薪三個月」等事項，被
      告96年11月5日違法召開董事會所為之不合法決議，已然
      造成原告在法律上地有不安之危險，依法有除去之必要等
      語，是原告自有確認利益，應可認定，被告抗辯董事會決
      議不得為確認之訴之訴訟標的，原告提起本訴不合法云云
      ，自不足採。
（三）被告公司以傳簡訊的方式通知董事召開董事會是否合法？
      按「董事會之召集，應載明事由，於七日前通知各董事及
      監察人。」公司法第204條定有明文。則董事會召集之通
      知既須載明事由，原則上須以書面為之。本件被告辯稱其
      以傳簡訊方式通知董事原告云云，固提出被告公司通知各
      董事及監察人之手機簡訊發信記錄、被告法定代理人甲○
      ○發送予原告配偶羅如合之手機簡訊發信紀錄既非以書面
      為通知，被告又不能舉證證明原告等董事，業已收悉該開
      會通知，其以簡訊為董事會開會之通知方式，自非法之所
      許。
（四）本件被告公司共有七名董事原告只是其中之一，其議決數
      僅為七分之一，系爭決議均經過三分之二董事出席，並經
      全體出席董事同意通過，其召集瑕疪亦非重大，原告是否
      得提起本件訴訟？
      按董事會除有緊急情事時，得隨時召集之之外，董事會之
      召集，應載明事由，於七日前通知各董事及監察人，為公
      司法第204條所明定。惟設召集董事時，漏未通知部分董
      事，致未參加董事會之決議，其漏未通知，並有影響決議
      結果之虞時，該董事會之決議當然無效（柯芳枝，公司法
      論，下冊，320頁）。查被告公司共有七名董事，系爭董
      事會未依公司法第204條規定於開會前七日通知身為董事
      之原告，即由七名董事中之五名出席會議，並由全體出席
      董事通過系爭董事會通過如原告起訴狀所附之會議議事錄
      決議事項，已如上開兩造不爭執事項（二）所述，則被告
      公司之漏未以書面通知原告出席系爭董事會，其召集程序
      固不合法，惟其漏未通知，並未有影響決議結果之虞時，
      原告自不能主張該董事會之決議當然無效。被告抗辯：本
      件被告公司共有七名董事原告只是其中之一，其議決數僅
      為七分之一，系爭決議均經過三分之二董事出席，並經全
      體出席董事同意通過，原告不得提起本件訴訟云云，尚非
      無據，應可採信。
六、綜上所述，被告未以書面通知原告出席系爭董事會，其召集
    程序固有違法，惟其漏未通知，並未有影響決議結果之虞時
    ，原告起訴請求確認系爭被告公司第2屆第20次董事會之會
    議決議無效，自非正當，不應准許。
七、因本案事證已臻明確，兩造其餘主張陳述及所提之證據，均
    毋庸再予審酌，附此敘明。
八、本件訴訟費用為3,000元（裁判費3,000元），爰依民事訴訟
    法第87條第1項裁判如主文所示。
九、結論：原告之訴為無理由，依民事訴訟法第78條、第87條第
    1項，判決如主文。
中    華    民    國    97    年    10    月    15    日
                  民事第一庭    法  官  孫玉文
以上正本係照原本作成。
如對本判決上訴，須於判決送達後20日內向本院提出上訴狀。
中    華    民    國    97    年    10    月    15    日
                                書記官  蘇玟心


司法院資訊處製作；財團法人民間司法改革基金會備份。
